【裁判字號】    97,訴,39
【裁判日期】    970718
【裁判案由】    債務人異議之訴
【裁判全文】
臺灣宜蘭地方法院民事判決                97年度訴字第39號
原      告  丙○○
訴訟代理人  陳倉富律師
被      告  乙○○
訴訟代理人  黃坤鍵律師
上列當事人間債務人異議之訴事件，本院於97年7月3日言詞辯論
終結，判決如下：
    主  文
本院九十六年度執字第一二五三五號給付票款強制執行事件之執
行程序應予撤銷。
原告其餘之訴駁回。
訴訟費用由被告負擔新台幣貳萬零參佰元，其餘新台幣貳萬零參
佰元由原告負擔。
    事實及理由
一、原告原起訴請求本院96年度執字第12535 號強制執行事件之
    執行程序應予撤銷，嗣於本院審理時，追加請求確認被告所
    執原告所簽發如附表所示之本票債權不存在（其中2 紙本票
    為本件強制執行提出之債權憑證，另2 紙本票則為本院96年
    度執字第12536 號執行事件提出之債權憑證），核屬民事訴
    訟法第255條第1項第2 款規定請求之基本事實同一之情形，
    應予准許。又本件被告，未於最後言詞辯論期日到場，核無
    民事訴訟法第386 條各款所列情形，爰依原告之聲請，由其
    一造辯論而為判決。
二、原告起訴主張：被告係以原告所簽發如附表所示之本票4 紙
    合計新台幣（下同）400 萬元（以下簡稱系爭本票）之本票
    裁定為執行名義，聲請鈞院強制執行，經鈞院96年度執字第
    12535 號強制執行事件受理後，對於原告之財產進行強制執
    行程序，然被告所持之系爭本票，當初係因原告積欠訴外人
    甲○○所簽發之賭債，經原告之配偶黃家宏代為清償300 萬
    元後，尚餘400 萬元之系爭本票未收回，而賭債為自然債權
    ，原告與甲○○間並無借款債權存在，況被告或甲○○亦未
    將系爭本票債權讓與之事實通知原告，即使被告受讓系爭本
    票債權，對原告亦不生效力，爰依法訴請確認系爭本票債權
    不存在。又系爭本票到期日分別為民國83年7月4日及84年 3
    月5日，其票據請求權之時效為3年，均早已罹於時效而消滅
    ，被告卻於94年10月間始持系爭本票裁定聲請強制執行，原
    告自得援引時效抗辯而拒絕給付，爰依據強制執行法第14
    條第2項規定提起債務人異議之訴，請求撤銷鈞院96年度執
    字第12535號強制執行事件之執行程序等語。並聲明：（一
    ）鈞院96年度執字第12535號給付票款強制執行事件之執行
    程序應予撤銷；（二）確認被告所執原告所簽發之系爭本票
    債權不存在。
三、被告雖未於最後言詞辯論期日到場，惟據其先前到院陳述及
    提出之書狀，則以：被告曾於91年間聲請拍賣抵押物裁定時
    ，一併提示系爭本票，經鈞院91年度羅拍字第253 號裁定許
    可拍賣抵押物，並於92年間聲請強制執行，經鈞院92年度執
    字第6270號執行事件受理在案，惟均未獲清償，原告於92年
    間強制執行時並未聲明異議，顯然於系爭本票請求權時效經
    過後仍為清償之行為，自不得再以時效消滅而為抗辯。而系
    爭本票係作為原告前向訴外人甲○○借款之擔保，嗣經甲○
    ○多次催討後，仍積欠本金400 萬元未還，而被告對於甲○
    ○有債權，甲○○乃將其對於原告之債權讓與給被告，甲○
    ○曾以電話通知原告，被告並要求原告出具承諾書確定原告
    仍積欠甲○○400 萬元之債務，原告顯已知悉債權讓與之事
    實，被告並於97年3 月26日當庭以言詞通知原告該借款債權
    已經讓與之事實。原告主張系爭本票債權係賭債云云，應負
    舉證責任。縱使系爭本票之請求權已經罹於時效，原告僅取
    得拒絕給付之抗辯權，仍不得訴請確認系爭本票債權不存在
    等語，資為抗辯。並聲明：原告之訴駁回。
四、原告主張被告以系爭本票之本票裁定為執行名義，聲請強制
    執行，經本院96年度執字第12535 號強制執行事件受理後，
    對於原告之財產進行強制執行程序；原告開立系爭本票係交
    付予訴外人甲○○，原告之配偶黃家宏曾代為清償300 萬元
    後，尚餘400 萬元之系爭本票未收回之事實，為被告所不爭
    執，並經本院調閱本院96年度執字第12535 號強制執行事件
    卷宗審理屬實，堪信為真實。
五、得心證之理由：
    原告主張系爭本票為賭債，甲○○或被告並未將債權讓與之
    事實通知原告，且系爭本票請求權已經罹於時效而消滅等語
    ；被告則辯稱系爭本票為借款之擔保，原告業已知悉債權讓
    與之事實，且系爭本票前於92年間經過強制執行，原告並無
    異議，自不得再以時效消滅而為抗辯等語。是本件之爭點即
    為：（一）系爭本票債權是否為賭債而自始不存在？（二）
    原告得否以未受債權讓與之通知而對抗被告？（三）原告得
    否以系爭本票請求權已經罹於時效而拒絕給付？以下即分別
    予以說明：
（一）系爭本票債權是否為賭債而自始不存在？
  １  按當事人主張有利於己之事實者，就其事實有舉證之責任
      ，民事訴訟法第277 條定有明文。又票據行為為不要因行
      為，執票人不負證明關於給付之原因之責任，如票據債務
      人主張執票人取得票據係出於惡意或詐欺者，則應由該債
      務人負舉證之責。最高法院48年台上字第101 號、64年度
      台上字第1540號判例均著有明文。本件原告既不否認系爭
      本票上之簽名均為真正，而主張係因積欠甲○○賭債而簽
      發系爭本票，原告與甲○○間並無借款關係存在云云，自
      應由原告對於賭債之事實負舉證之責任。
  ２  查證人甲○○於另案（本院97年度訴字第15號）到庭證述
      ：原告陸陸續續借了700萬元左右，84年有還了300萬元，
      之後400 萬元連同利息都沒有還等語，業經本院調閱上開
      卷宗審核在案。原告亦自承原告之配偶黃家宏曾代為清償
      300萬元後，尚餘400萬元之系爭本票未收回之事實，核與
      證人黃家宏到庭證稱：我到松山永吉路甲○○辦公室，一
      開始甲○○拿出8張本票，金額大概有700萬元左右，最後
      討價還價後我表示我只能清償300萬元，並當日交付300萬
      支票壹張予甲○○，甲○○當場就還我4張本票，該4張本
      票票面金額實際上沒有超過300 萬元，甲○○說這包括違
      約金及利息，當場並有開立收據給我等語大致相符，並有
      原告提出之收據乙份為證。足認原告開立系爭本票之原因
      確實係因積欠甲○○400萬元而未清償之事實。
  ３  原告雖主張系爭本票債權係賭債云云，然其並未提出任何
      證據以實其說，參照前述說明，已不足採。況被告曾經向
      原告催討其積欠甲○○400 萬元債務之情事，亦經原告當
      庭自認在案，且有被告提出之承諾書影本乙份在卷可參，
      顯見原告遲至86年間簽立承諾書當時，都還確認有系爭本
      票擔保之400 萬元債務存在。原告先於84年間由配偶黃家
      宏代為清償300萬元後，又於86年間承諾有400萬元債務尚
      未清償，遲至本件起訴後始陳稱系爭本票債權為賭債云云
      ，自難採信。至證人黃家宏雖證述系爭本票係原告積欠甲
      ○○之六合彩賭債云云，然其為原告之配偶，又為本院97
      年度訴字第15號債務人異議之訴事件之訴訟當事人，與本
      件有密切之利害關係，無法就此部分之證詞逕予採信而為
      有利於原告之認定。
（二）原告得否以未受債權讓與之通知而對抗被告？
  １  按債權之讓與，依民法第297條第1項之規定，非經讓與人
      或受讓人通知債務人，對於債務人固不生效力，惟法律設
      此規定之本旨，無非使債務人知有債權讓與之事實，受讓
      人對於債務人主張受讓事實行使債權時，既足使債務人知
      有債權讓與之事實，即應認為兼有通知之效力（最高法院
      22年度上字第1162號判例意旨參照）。
  ２  被告主張訴外人甲○○曾以電話通知原告，被告並要求原
      告出具承諾書確定原告仍積欠甲○○400 萬元之債務，原
      告顯知悉債權讓與之事實等語，固為原告所否認，然債權
      讓與之通知，僅係使債務人知有債權讓與之事實，避免清
      償對象發生錯誤，並非債權讓與之生效要件，受讓人對於
      債務人主張受讓事實行使債權時，既足使債務人知有債權
      讓與之事實，即應認為兼有通知之效力，已如前述，則不
      論甲○○或被告於本件起訴前是否曾經通知原告債權讓與
      之事實，被告既以系爭本票裁定作為執行名義聲請強制執
      行，並97年3 月26日當庭以言詞通知原告該借款債權已經
      讓與之事實，顯已足使原告知悉債權讓與之情事，自不容
      原告再以未受債權讓與之通知為由而對抗被告。原告主張
      未受債權讓與通知，對於原告不生效力云云，自屬無據。
（三）原告得否以系爭本票請求權已經罹於時效而拒絕給付？
  １  按票據上之權利，對匯票承兌人及本票發票人，自到期日
      起算；見票即付之本票，自發票日起算；3 年間不行使，
      因時效而消滅。票據法第22條第1 項前段定有明文。查系
      爭本票之到期日分別為83年7月4日及84年3月5日，其請求
      權時效至86年7月4日及87年3月5日均已消滅，原告自得拒
      絕給付，被告持系爭本票裁定作為執行名義而聲請強制執
      行，經原告行使抗辯權後，已發生妨礙被告請求之事由，
      故原告提起債務人異議之訴，請求撤銷本院96年度執字第
      12535 號強制執行事件之執行程序，洵屬有據。
  ２  至被告雖辯稱被告曾於91年間聲請拍賣抵押物裁定時，一
      併提示系爭本票，經鈞院91年度羅拍字第253 號裁定許可
      拍賣抵押物，並於92年間聲請強制執行，經鈞院92年度執
      字第6270號執行事件受理在案，惟均未獲清償，原告於92
      年間強制執行時並未聲明異議，顯然於系爭本票請求權時
      效經過後仍為清償之行為，自不得再以時效消滅而為抗辯
      云云。惟被告先前聲請拍賣抵押物裁定及聲請強制執行時
      ，即使有提示系爭本票，原告未為異議者，並不當然表示
      原告有為清償或承諾之意思，單純之沈默無法解釋為放棄
      時效抗辯，且強制執行本身乃被告單方面行使權利，顯非
      原告自願清償之行為，被告前開辯解，自不足採。
六、綜上所述，因時效抗辯之法律效果僅為拒絕給付而已，並非
    表示債權當然不存在，而原告無法舉證證明系爭本票債權之
    原因事實為賭債，故原告訴請確認系爭本票債權不存在云云
    ，並無理由，應予駁回。而被告持系爭本票裁定作為執行名
    義而聲請強制執行，經原告為時效抗辯後，已發生妨礙被告
    請求之事由，則原告提起債務人異議之訴，請求撤銷本院96
    年度執字第12535 號強制執行事件之執行程序，為有理由，
    應予准許。本件訴訟費用僅有裁判費40,600元，應由被告負
    擔2分之1即20,300元，其餘20,300元由原告負擔。本件事證
    已臻明確，兩造其餘攻擊防禦方法及舉證，核與判決結果無
    影響者，爰不一一論述，附此敘明。
七、訴訟費用負擔之依據：民事訴訟法第79條。
中    華    民    國    97    年    7     月    18    日
                  臺灣宜蘭地方法院民事庭
                      法  官  林俊廷
正本係照原本作成。
如對本判決上訴，須於判決送達後20日內向本院提出上訴狀（須
附繕本）。
中    華    民    國    97    年    7     月    18    日
                      書記官  林慶生
附表：
┌─────────────────────────────────────────┐
│本票附表：至清償日止利息按週年利率百分之六計算                                    │
├──┬──────┬─────────┬─────┬──────────┬────┤
│編號│發  票  日  │票面金額 (新台幣) │到  期 日 │利息起算日 (提示日) │票據號碼│
├──┼──────┼─────────┼─────┼──────────┼────┤
│ １ │83年6月4日  │壹佰萬元整        │83年7月4日│本裁定送達後之翌日  │N0000000│
├──┼──────┼─────────┼─────┼──────────┼────┤
│ ２ │83年6月4日  │壹佰萬元整        │83年7月4日│本裁定送達後之翌日  │N0000000│
├──┼──────┼─────────┼─────┼──────────┼────┤
│ ３ │83年6月4日  │壹佰萬元整        │83年7月4日│本裁定送達後之翌日  │N0000000│
├──┼──────┼─────────┼─────┼──────────┼────┤
│ ４ │83年12月5日 │壹佰萬元整        │83年7月4日│本裁定送達後之翌日  │N0000000│
└──┴──────┴─────────┴─────┴──────────┴────┘


司法院資訊處製作；財團法人民間司法改革基金會備份。
